【裁判字號】    96,重上,357
【裁判日期】    971210
【裁判案由】    清償借款
【裁判全文】
臺灣高等法院民事判決                 96年度重上字第357號
上  訴  人  己○○○
            戊○○
            丁○○
            丙○○
            乙○○
共      同
訴訟代理人  謝協昌律師
被  上訴人  聯邦商業銀行股份有限公司
法定代理人  甲○○
訴訟代理人  王寶輝律師
複  代理人  商桓朧律師
            鄭淑燕律師
            陳世源律師
上列當事人間清償借款事件，上訴人對於中華民國96年5月25日
臺灣臺北地方法院95年度重訴字第283號第一審判決提起上訴，
被上訴人並為訴之減縮，本院於97年11月26日言詞辯論終結，判
決如下：
    主  文
上訴駁回。
第二審訴訟費用由上訴人連帶負擔。
原判決主文第一項關於違約金部分減縮自民國八十九年七月十八
日起至清償日止，按同項所示利息利率百分之二十計算。
    事實及理由
一、按在第二審為訴之變更或追加，非經他造同意，不得為之。
    但擴張或減縮應受判決事項之聲明者，不在此限，民事訴訟
    法第446條第1項、第255條第1項第3款定有明文。查被上訴
    人起訴請求上訴人連帶給付新台幣（下同）2,000萬元，及
    自民國86年9月17日起至清償日止，按月依被上訴人基本放
    款利率加年息百分之3.25計算之利息，暨自86年10月18日起
    至87年4月17日止，按上開利率百分之10；自87年4月18日起
    至清償日止，按上開利率百分之20計算之違約金，嗣於本院
    減縮關於違約金部分之聲明為自89年7月18日起至清償日止
    ，按上開利率百分之20計算之違約金（本院卷第168、172頁
    ），核與上揭規定相符，應予准許。
二、被上訴人起訴主張：訴外人橋屋開發實業股份有限公司（下
    稱橋屋公司）為向被上訴人申請貸款，於84年7月17日邀上
    訴人之被繼承人陳時英等人為連帶保證人，簽訂授信約定書
    、本票及連帶保證書，約定陳時英等人應就橋屋公司現在及
    將來對被上訴人所負借款等一切債務，在本金2,000萬元限
    額內，負連帶清償責任。嗣橋屋公司於84年8月9日向被上訴
    人借款2,000萬元，約定清償期為86年8月9日，利息自發票
    日起依被上訴人銀行基本放款利率加年息百分之3.25按月計
    算，並隨基本放款利率變動而調整，逾期付息或到期未履行
    債務時，除仍按上開約定利率計息外，逾期在6個月以內者
    按上開利率百分之10；逾期超過6個月部分按上開利率百分
    之20計付違約金。詎該借款於86年8月9日到期後，橋屋公司
    未依約還款，尚欠本金2,000萬元及利息、違約金未清償，
    連帶保證人陳時英應負連帶清償責任。而陳時英已於84年10
    月24日死亡，上訴人及訴外人陳冠廷為其繼承人，且均未聲
    明拋棄繼承或聲請限定繼承，上訴人自繼承開始，承受被繼
    承人陳時英上開連帶保證債務，並負連帶清償責任。爰依連
    帶保證契約及繼承之法律關係，求為命上訴人連帶給付2,00
    0萬元，及自86年9月17日起至清償日止，按月依被上訴人基
    本放款利率加年息百分之3.25計算之利息，暨自86年10月18
    日起至87年4月17日止，按上開利率百分之10；自87年4月18
    日起至清償日止，按上開利率百分之20計算之違約金等情（
    原審判決上訴人應如數連帶給付，並依聲請為假執行及免為
    假執行之宣告，上訴人不服提起上訴，嗣被上訴人因獲部分
    清償而為前述訴之減縮）。並答辯聲明：上訴駁回。
三、上訴人則以：(一)被上訴人提出之本票及連帶保證書均非陳時
    英親自簽名，印文亦非陳時英所蓋，被上訴人與陳時英間並
    無連帶保證之法律關係存在。縱授信約定書係陳時英親自簽
    名、蓋章，惟因該授信約定書僅係簽訂一般條款，對於任何
    借款、保證債務、票據債務均未有任何具體記載，自與系爭
    連帶保證債務無涉。況連帶保證書、授信約定書所記載日期
    同為84年7月17日，然二者之陳時英簽名不同，且非由同一
    對保人對保，顯見並非同日完成，實則連帶保證書之書寫日
    期應為85年8月9日，與本票相同，而倒填日期。再者，雖授
    信約定書、本票、連帶保證書上陳時英印文確屬真正，然係
    遭陳冠廷冒用，被上訴人未能舉證冒用者係有權代理，自難
    認陳時英與被上訴人間有連帶保證契約之關係，且被上訴人
    明知陳冠廷非陳時英本人，在無授權證明情況下，同意陳冠
    廷為陳時英用印，被上訴人即非善意第三人，自不得受表見
    代理規定之保護。(二)又依84年間施行之消費者保護法第11條
    規定，企業經營者與消費者訂立定型化契約前，應有30日以
    內之合理期間，供消費者審閱全部條款內容，違反上開規定
    者，該條款不構成契約內容。本件連帶保證契約係定型化契
    約條款，被上訴人並未交付連帶保證書供陳時英審閱，依前
    開規定，上訴人自得主張該連帶保證書之全部條款不構成契
    約內容，而不受其拘束。(三)縱認陳時英與被上訴人間成立連
    帶保證契約關係，被上訴人於95年3月2日始起訴請求，關於
    被上訴人請求利息、違約金超過5年部分，即90年3月1日前
    部分均已罹於時效，上訴人自得拒絕給付。(四)另民法第1171
    條第2項規定，繼承人之連帶責任，自遺產分割時起，如債
    權清償期在遺產分割後者，自清償期屆滿時起，經過5年而
    免除。陳時英死亡後，全體繼承人於85年11月20、25日訂立
    遺產分割契約書，完成遺產分割，借款債務清償期則為86年
    8月9日，迄今已經過5年，依上開規定，全體繼承人免除連
    帶責任。而根據遺產分割契約書約定，上訴人己○○○因分
    割遺產所取得之遺產價值為3,117萬6,568元，上訴人乙○○
    、丙○○所取得之遺產價值各為128萬7,108元，上訴人戊○
    ○、丁○○所取得之遺產價值各為60萬1,252元，則每人因
    遺產分割所繼承遺產之比例上訴人己○○○為百分之86.03
    （31,176,568/36,240,394 =0.8603），上訴人丙○○、乙
    ○○及陳冠廷各為百分之3.55（1,287,108/36,240,394=0.
    0355），上訴人丁○○、戊○○各為百分之1.66（60,1252/
    36,240,394）=0.0166），雖此遺產分割比例未經債權人同
    意，然縱系爭連帶保證債務存在，上訴人亦僅須依前揭分割
    遺產之比例負擔債務。(五)再者，依據97年5月7日公布實施之
    民法繼承編施行法第1條之2規定，繼承在97年1月4日前開始
    ，繼承人對於繼承開始後，始發生代負履行責任之保證契約
    債務，由其繼續履行債務顯失公平者，得以所得遺產為限，
    負清償責任，亦即繼承人得對繼承開始後始發生之保證責任
    主張限定繼承。本件多數遺產由上訴人己○○○繼承，其餘
    上訴人僅繼承區區數萬至數十萬元之少數遺產，卻需負擔數
    千萬元之保證債務，顯失公平等語，資為抗辯。並上訴聲明
    ：(一)原判決廢棄。(二)被上訴人在第一審之訴及假執行聲請均
    駁回。
四、被上訴人主張橋屋公司於84年8月9日向其借款2,000萬元，
    約定清償期為86年8月9日，利息自發票日起依其基本放款利
    率加年息百分之3.25按月計算，並隨基本放款利率變動而調
    整，逾期付息或到期未履行債務時，除仍按上開約定利率計
    息外，逾期在6個月以內者按上開利率百分之10；逾期超過6
    個月部分按上開利率百分之20計付違約金，詎該借款到期後
    ，橋屋公司未依約還款，尚欠本金2,000萬元及自86年9月17
    日起算之利息、89年7月18日起算之違約金未清償，暨上訴
    人為陳時英繼承人之事實，業據提出本票、中期放款傳票、
    授信明細查詢單（原審卷第10、47、52頁）、單筆授信攤還
    及收息記錄查詢單（原審卷第32至35頁、第53至56頁）、債
    權計算書（本院卷第170頁）、繼承系統表、戶籍謄本（原
    審卷第12至17頁、第29頁）為證，且為上訴人所不爭執，自
    堪信為真實。
五、被上訴人復主張陳時英於上開借款擔任連帶保證人，上訴人
    為陳時英之繼承人，應負連帶清償責任等情，則為上訴人所
    否認，並以前詞置辯。經查：
  (一)被上訴人主張陳時英於上開借款擔任連帶保證人之事實，已
    據提出授信約定書、連帶保證書、本票為證，且上訴人亦不
    爭執授信約定書為陳時英親自簽名（本院卷第205頁），其
    上印文與連帶保證書、本票之印文均屬相同（原審卷第43頁
    第18行），依民事訴訟法第358條「私文書經本人或其代理
    人簽名、蓋章或按指印或有法院或公證人之認證者，推定為
    真正」之規定，本件授信約定書、連帶保證書、本票均應推
    定為真正。參以證人即陳時英之子陳冠廷證稱：「（問：橋
    屋開發實業公司是誰經營業的？）原來83年的時候是黃森煌
    ，現在是我。實際上公司建立當時，我是合夥人」、「（問
    ：橋屋開發實業公司在86年間，跟聯邦銀行借貸2,000萬元
    ，你是否清楚？可否說明？）清楚，當時橋屋公司在台北市
    ○○街要興建住辦大樓，需要週轉營建資金，所以向聯邦銀
    行申請貸款」、「（問：保證人有哪些人擔任？）有陳時英
    就是我父親、鄭金益、黃森煌及我四人」、「（問：當時陳
    時英是否有同意擔任連帶保證人？）我看資料有本人簽名，
    應該是有同意」、「只有授信約定書上是我父親本人簽的，
    其他的是我代簽的」、「問：（印章是誰蓋的？）授信約定
    書是本人簽的，所以印章應該是本人蓋的。是我代簽的，印
    章就是我帶去蓋的」、「（問：連帶保證書、本票上面陳時
    英的印文是你蓋的，陳時英是否有同意你使用印章？）整個
    借貸案是一起辦理的，而且他也有去簽名，我認為他不會反
    對」、「（問：證人將陳時英先生印章蓋用於本票上，在用
    印前是否有得到陳時英先生的具體指示來辦理？）貸款的申
    辦，是一次性的，一開始我父親有擔任連帶保證人，他有簽
    名，所以他是同意的」、「（問：陳時英先生在簽授信約定
    書的時候，當時貸款的金額與條件是否都已經談妥？陳時英
    同意擔任連帶保證人，是否有明確的同意，又是在何時有此
    意思？）一、在簽授信約定書的時候，聯邦銀行的貸款金額
    與條件都已經談妥了，因為開始的時候是我父親跟聯邦銀行
    接洽的。二、時間已久，我不記得確定的時間，我父親既然
    去接洽，又在授信書上簽名，他應該同意擔任連帶保證人」
    、「（問：父親是否擔任過土地銀行的常務董事？）是的」
    、「陳時英先生是否是法律系畢業，具有律師資格．．．？
    ）父親是台大法律系畢業，具有律師資格」等語（原審卷第
    92至94頁）；另證人即被上訴人銀行承辦人員陳弘明證稱：
    「（問：本件借款有無經手？請詳述？）當時是陳時英說需
    要貸款，是跟我們的經理黃俊杰洽商，當時我只是經辦，經
    理帶陳時英來找我，跟我說橋屋建設公司有一個案子在廈門
    街，新建資金不夠，要週轉，那個案子比較特殊是土建是在
    別的銀行貸款，再來跟我們貸款，所以經理有說主要是資金
    不夠，由建設公司來借，陳時英擔任保證人，所以我就把這
    個案子上簽核准後對保、撥款」、「（問：對保情形？）時
    間太久，我不太記得。如果以現在作法是本人一定要在場，
    尤其是授信約定書一定要本人親簽、蓋章」、「（問：如果
    連帶保證人沒有親自場，你們要踐行何程序才能准他人代簽
    ？）一般對保授信約定書、連帶保證書都是一起簽的，但是
    有的客戶會簽授信約定書，要求其他部分用蓋章的，我們會
    確認授信約定書是由本人親自簽章之後，才准他人來代替簽
    名或蓋章」等語（原審卷第151頁背面、第152頁）；證人魏
    麗娟證稱：「（問：關於當時陳時英部分對保當時情形請詳
    述？）我們在簽授信約定書一定要核對本人，要由本人到場
    親簽、蓋章」、「（問：依你的證述，授信約定書上陳時英
    簽名是他本人親自簽的？印章也是他蓋的？）簽名一定是他
    本人親簽的，至於印章是真的，但不一定是本人蓋的，因為
    借款當時有一些文件要簽署，借款人會把印章交給我們蓋，
    但蓋這個章一定是經過他本人同意的」、「（問：本件連帶
    保證書辦理情形是否就是認章不認人？）授信約定書我確實
    核對本人親自簽名，所以陳時英當時是有到我們南京東路分
    行，由我核對無誤」等語（原審卷第153頁正背面），顯見
    橋屋公司前於84年間因在台北市○○街興建住辦大樓，需求
    資金週轉，當時公司之負責人陳冠廷，乃透過其父即時任土
    地銀行常務董事之陳時英出面，向被上訴人洽商橋屋公司貸
    款事宜，於商定貸款條件後（應包括貸款金額及貸款擔保即
    連帶保證人等事項），陳時英即於84年7月17日同意擔任橋
    屋公司之連帶保證人，書立授信約定書並用印，嗣於陳冠廷
    代表橋屋公司至被上訴人銀行辦理貸款手續時，再交付在授
    信約定書上用印之印章予陳冠廷，指示其在本票及連帶保證
    書上代行用印，自堪認陳時英與被上訴人間確實成立連帶保
    證契約之關係。
  (二)上訴人雖辯稱連帶保證書、本票均非陳時英所簽名，而授信
    約定書僅係與被上訴人間所簽訂之一般條款，對於任何借款
    、保證債務、票據債務均未有任何具體記載，縱令該授信約
    定書上之簽名為陳時英所親自簽名或蓋章，亦與系爭保證債
    務無涉，被上訴人須證明連帶保證書、本票為陳時英親自蓋
    用印文，否則被上訴人與陳時英間尚無連帶保證債務關係云
    云。惟查，陳時英如何為橋屋公司出面與被上訴人洽商貸款
    事宜，進而親自簽立授信約定書並用印留存予被上訴人，嗣
    後再由陳冠廷持陳時英上開印章一併向被上訴人辦理貸款手
    續，而於本票及連帶保證書上代行用印，已如前述，則陳時
    英在連帶保證書用印前，既與被上訴人已有連帶保證契約之
    意思表示合致，雖事後始委由陳冠廷代行用印，究與連帶保
    證契約之成立不生影響。參以陳時英曾係執業律師，於借款
    當時復擔任土地銀行常務董事，法律專業知識及社會經驗豐
    富，其既親自出面與被上訴人相關承辦人員洽商本件貸款事
    宜，對於貸款條件包括貸款金額及連帶保證擔保等事項，不
    可能未於洽商當時談妥，且本件貸款係因橋屋公司欠缺營建
    資金而由陳時英出面洽商，以橋屋公司為主債務人，橋屋公
    司之董事（黃森煌、陳冠廷）、監察人（鄭金益）與陳時英
    為連帶保證人，亦與經驗常情無違。再按印章由本人或「有
    權使用之人」蓋用為常態，由無權使用之人蓋用為變態，主
    張該變態事實之當事人，應負舉證責任。陳時英既親自於授
    信約定書上簽名用印，且連帶保證書及本票之印文，又與授
    信約定書上相同，則被上訴人執此主張連帶保證書及本票上
    印文係經陳時英親自用印或授權陳冠廷代為簽名用印，即屬
    有據。另上訴人雖舉最高法院70年台上字第657號判例、93
    年度台上字第2196號判決、86年度台上字第3190號判決及臺
    灣高等法院臺南分院93年度重上更(一)字第21號判決等裁判，
    與中華民國銀行公會全國聯合會78年4月11日全會業(一)字第
    0263號函為證，主張被上訴人與陳時英之連帶保證關係不存
    在，然本件陳時英係親自與被上訴人相關承辦人員洽商橋屋
    公司之貸款事宜，其又曾為具有法律專業知識之執業律師，
    明瞭借款人及連帶保證人法律上地位之不同，並於授信約定
    書上親自簽名用印，且系爭連帶保證書所載之日期與授信約
    定書相同，與本票所載之日期相距未達一個月，足以證明陳
    時英確係為主債務人橋屋公司連帶保證之真意表示，核與上
    開判例所謂單純交付印章予他人之例外情形有間，更與上開
    判決之基礎事實迥然有別，均無比附援用之餘地。而上開銀
    行公會函係對於約定書印鑑與抵押權契約書印鑑不同之情形
    有被盜用之可能，對於銀行公會會員所為之函釋，本無拘束
    法院之效力。況若本件不能排除被盜用之可能性，惟就陳時
    英之印章是否遭盜用等事實，仍應由上訴人負舉證之責任，
    而上訴人迄未能證明陳時英之印章係遭盜用之事實，所辯自
    非可取。
  (三)第按所謂消費者，依消費者保護法第2條之立法解釋，指以
    消費為目的而為交易、使用商品或接受服務者而言。銀行或
    其他金融機構與連帶保證人間所訂立之保證契約，係由保證
    人擔保借款人對金融機構債務之清償責任，金融機構對保證
    人並未提供任何商品或服務，保證人並未因有保證契約而自
    銀行獲得報償，尚非屬消費者保護法所規定有關消費之法律
    關係，自無該法之適用。是上訴人辯稱被上訴人未交付連帶
    保證書供陳時英審閱，依消費者保護法第11條規定該連帶保
    證書之全部條款不構成契約內容，上訴人不受其拘束云云，
    洵不足採。
  (四)復按利息、紅利、租金、贍養費、退職金及其他1年或不及1
    年之定期給付債權，其各期給付請求權，因5年間不行使而
    消滅，民法第126條定有明文。又依同法第129條第2項第5款
    規定，聲請強制執行與起訴有同一中斷時效之效力；依同法
    第747條規定，向主債務人請求履行，及為其他中斷時效之
    行為，對於保證人亦生效力。本件被上訴人前向原審法院聲
    請強制執行拍賣橋屋公司所有財產，經該院以87年度執字第
    6702號受理在案，嗣委由台灣金融資產股份有限公司辦理強
    制執行，並於97年1月15日由被上訴人分配領款115萬6,757
    元（本院卷第120至146頁），顯見本件請求權時效因強制執
    行而中斷，被上訴人向橋屋公司及連帶保證人陳時英請求清
    償借款之時效並未消滅。上訴人辯稱被上訴人遲至95年3月2
    日始起訴請求，關於90年3月1日以前之利息、違約金請求均
    已罹於時效而消滅云云，亦非可取。
  (五)又上訴人辯稱陳時英死亡後，上訴人與陳冠廷於85年11月20
    、25日訂立2份遺產分割契約書（原審卷第240、268頁），
    完成遺產分割，各繼承人分配之比例為上訴人己○○○百分
    之86.03，上訴人丙○○、乙○○及陳冠廷各百分之3.55，
    上訴人丁○○、戊○○各百分之1.66，且本件借款債務清償
    期為86年8月9日，迄今已經過5年，依民法第1171條第2項規
    定，上訴人就陳時英之債務無庸負連帶責任，僅依上開比例
    負責云云。惟按民法第1171條第2項規定「繼承人之連帶責
    任，自遺產分割時起，如債權清償期在遺產分割後者，自清
    償期屆滿時起，經過5年而免除」，其所謂分割遺產時應指
    遺產分割完畢時，且債權清償期如在遺產分割完畢前，其5
    年期間仍應自分割完畢時起算，否則遺產尚未分割完畢，何
    能遽予免除繼承人之連帶責任。查陳時英之遺產經其繼承人
    於85年11月20、25日訂立2份遺產分割契約書後，仍有相當
    遺產尚未分割，此對照陳時英遺產稅繳清證明書（原審卷第
    269至271頁）所列遺產至明，則陳時英遺產既未分割完畢，
    且上開遺產分割契約書亦未就本件連帶保證債務為任何之約
    定，上訴人自不能依上開規定主張免除連帶責任。
  (六)再者，上訴人自承陳時英之遺產至少有3,624萬396元（原審
    卷第76頁），遠超過系爭連帶保證債務之2,000萬元，可見
    陳時英遺產足以清償該債務，其由上訴人繼續履行債務，並
    無顯失公平之情事，上訴人抗辯伊等得依民法繼承編施行法
    第1條之2規定於所分得遺產範圍內，負清償債務責任，亦即
    主張限定繼承云云，自不足採。
六、綜上所述，被上訴人依連帶保證契約及繼承之法律關係，請
    求上訴人連帶給付2,000萬元，及自86年9月17日起至清償日
    止，按月依被上訴人基本放款利率加年息百分之3.25計算之
    利息，並自89年7月18日起至清償日止，按上開利率百分之
    20計算之違約金，自屬應予准許。原審為上訴人敗訴之判決
    ，核無違誤，上訴論旨指摘原判決不當，求予廢棄改判，為
    無理由。
七、兩造其餘之攻擊或防禦方法及未經援用之證據，經本院斟酌
    後，認為均不足以影響本判決之結果，自無逐一詳予論駁之
    必要，併此敘明。
八、據上論結，本件上訴為無理由，依民事訴訟法第449條第1項
    、第85條第2項，判決如主文。
中    華    民    國    97    年    12    月    10    日
                    民事第十二庭
                        審判長法  官  陳駿璧
                              法  官  陳邦豪
                              法  官  連士綱
正本係照原本作成。
如不服本判決，應於收受送達後20日內向本院提出上訴書狀，其
未表明上訴理由者，應於提出上訴後20日內向本院補提理由書狀
（均須按他造當事人之人數附繕本）上訴時應提出委任律師或具
有律師資格之人之委任狀；委任有律師資格者，另應附具律師資
格證書及釋明委任人與受任人有民事訴訟法第466條之1第1項但
書或第2項（詳附註）所定關係之釋明文書影本。
中    華    民    國    97    年    12    月    11    日
                              書記官  詹麗珠
附註：
民事訴訟法第466條之1（第1項、第2項）：
對於第二審判決上訴，上訴人應委任律師為訴訟代理人。但上訴
人或其他法定代理人具有律師資格者，不在此限。
上訴人之配偶、三親等內之血親、二親等內之姻親，或上訴人為
法人、中央或地方機關時，其所屬專任人員具有律師資格並經法
院認為適當者，亦得為第三審訴訟代理人。


司法院資訊處製作；財團法人民間司法改革基金會備份。
